最高法院民事判決　　　　　　　　　 111年度台上字第2197號
上　 訴　 人　洪彩美（兼蕭振道之承受訴訟人）
 
　　　　　　　蕭幸娟
　　　　　　　蕭明瑗
　　　　　　　蕭翊展
共　　　　同
訴 訟代理 人　李進建律師
被　上訴　人　榮騰網路行銷股份有限公司（下稱榮騰公司）
 
兼法定代理人　陳為榮
被　上訴　人　陳宥騏
　　　　　　　巫政陞
　　　　　　　黃麟鈞
　　　　　　　黃唯品
上列當事人間請求損害賠償事件，上訴人對於中華民國111年4月
19日臺灣高等法院第二審判決（110 年度金上字第31號），提起
上訴，本院判決如下：
    主  文
原判決除假執行部分外廢棄，發回臺灣高等法院。
    理  由
一、上訴人主張：
  ㈠被上訴人陳為榮為被上訴人榮騰公司之負責人，綜理該公司
    營運業務及規劃獎金發放制度，暨負責設計如第一審判決附
    表（下稱附表一）所示之投資制度運作模式及獎金發放制度
    （下稱榮騰一局）；被上訴人陳宥騏則擔任榮騰公司之總監
    兼監察人，負責處理人事任用與管理、員工訓練及公司財務
    審核；另由民國102、103年間成為榮騰公司會員之被上訴人
    巫政陞、黃麟鈞擔任高雄區營運中心負責人；被上訴人黃唯
    品擔任桃園區營運中心負責人，負責會員每月收單業務、召
    開說明會以招攬不特定民眾加入、講解獎金制度或提供公司
    訊息。
  ㈡榮騰一局係使傳銷商基於介紹他人加入或由會員按月重銷（
    即重新消費），而非以推廣、銷售商品或服務之合理市價為
    其主要收入來源之變質多層次傳銷手法，乃使商品虛化。被
    上訴人藉此收受投資，而與伊等多數或不特定投資者約定或
    給付與本金顯不相當之利潤，違反多層次傳銷管理法（下稱
    多傳法）第18條、銀行法第29條第1 項、第29條之1、第125
    條第1 項規定之保護他人法律。伊等及上訴人洪彩美之被繼
    承人蕭振道於105年10月7日經訴外人林榮峰、彭春霞招攬成
    為榮騰公司之會員，蕭振道、洪彩美、上訴人蕭幸娟、蕭明
    瑗、蕭翊展依序分別投資榮騰一局新臺幣（下同）152萬6,8
    00元、157萬1,100元、18萬1,200元、18萬1,200元、18萬1,
    200 元，扣除所領回之獎金及收受商品之市值後，尚依序分
    別受有88萬1,105元、86萬4,620元、11萬4,867元、11萬5,1
    67元、11萬5,167元之損害。
  ㈢依民法第184條第1項前段、第2項及第185條規定，求為命被
    上訴人連帶給付洪彩美 174萬5,725元、蕭幸娟11萬4,867元
    、蕭明瑗、蕭翊展各11萬5,167元，及均自108年5月3日起算
    法定遲延利息之判決（未繫屬本院部分，不予贅述）。
二、被上訴人辯以：
  ㈠榮騰一局之代數（分紅）獎金（下稱代數獎金）與介紹他人
    加入完全無關，榮騰公司非以介紹他人參加為主要收入來源
    ，並未違反多傳法第18條規定。
  ㈡榮騰公司從未與會員約定將返還繳交之入會或重銷購物金，
    會員需以一定條件成就，始有可能取得相當獎勵，亦未違反
    銀行法第29條、第29條之1規定。
  ㈢巫政陞、黃麟鈞、黃唯品分別為高雄區、桃園區營運中心負
    責人，未參與榮騰一局之設計，亦無決策權，與於彰化地區
    加入之上訴人無因果關係。
  ㈣銀行法及多傳法第18條僅屬行政管制，均非屬民法第184 條
    第2 項所稱保護他人之法律。上訴人所主張之損害，屬純粹
    經濟上損失，不得依民法第184條第1項前段請求賠償。
三、原審廢棄第一審所為命被上訴人給付之判決，改判駁回上訴
    人在第一審之訴，理由如下：
  ㈠被上訴人非以介紹他人參加為主要收入來源，未違反多傳法
    第18條規定。
  ⒈依兩造不爭執事項，臺灣桃園地方法院109年度桃簡字第107
    號判決、原法院109年度金上重訴字第4號刑事判決（下就該
    刑事案件稱刑案），參互以觀，堪認榮騰一局係以附表一所
    示之方式運作，參加之傳銷商獲取收入來源，其中佔比最高
    者，為推薦獎金、代數獎金。前者屬因介紹他人加入而取得
    之收入；後者固然有因介紹他人參加，並完成一定條件後取
    得公球而獲取者，然會員仍必須每月重銷，並換取子球以維
    持會員資格，故該獎金係由按月重銷取得子球所配給之金額
    為主。而參諸原判決附表二（下稱附表二），可知代數獎金
    所佔投資金額比例較推薦獎金為高，且相差甚為懸殊，自難
    認定傳銷商因介紹他人參加而獲得佣金、獎金或其他經濟利
    益，係其主要收入來源。
  ⒉綜觀兩造不爭執事實，訴外人陳福鵬、呂碧珠於刑案中證言
    ，不能認榮騰公司之傳銷商依榮騰一局之運作結果，係以介
    紹他人參加而獲得佣金、獎金或其他經濟利益為其主要收入
    來源；且難認 4,200元之重銷價格非商品或服務之合理市價
    。
  ⒊稽諸訴外人林明輝、康惠哲、陳福鵬、呂碧珠、李秉源於刑
    案證言，可認並非全部榮騰會員皆係為代數獎金而加入，榮
    騰一局確實有多家廠商會員上架，推廣銷售商品，難認有商
    品虛化情形。榮騰公司既有提供商品或服務作為會員繳交金
    錢之對價，代數獎金亦非以介紹他人參加為取得之要件，仍
    不能僅因上訴人主觀上係以取得代數獎金為其主要目的，即
    謂榮騰公司之商品或服務全無經濟價值而屬商品虛化。
  ㈡被上訴人未構成收受存款或給付與本金顯不相當之報酬，未
    違反銀行法第29條第1項、第29條之1、第125條第1項規定。
  ⒈依榮騰一局之運作方式，榮騰公司會員投入資金後，既無約
    定本金返還之機制，或於一定期間後得要求給付相當或高於
    本金之款項，甚至可能因未能重銷，或位於三角矩陣下層無
    法排滿等因素，而未取得代數獎金，或取得之代數獎金少於
    原先投入之本金致處於虧損狀態，榮騰公司上開行為尚難構
    成銀行法第29條所謂收受存款行為。
  ⒉榮騰一局球數排列之速度因會員銷售成效及重銷意願等因素
    ，本即無法保持一致；復因三角矩陣設計之特性，母球、子
    球之排列位置越居於下方，其依序排滿該位置下層所需之球
    數勢必大為增加，則愈晚加入者，所需排滿之達成時間愈久
    。是即便參加榮騰一局之會員能因順利取得3 層以上之代數
    獎金而獲得高於其所投入資金之報酬，基於每一球能夠取得
    代數獎金之期間不一，無法約定於特定期間給付紅利、利息
    、股息或其他報酬並計算報酬率，仍難藉由比較一般利率行
    情以判斷是否顯不相當，自無法逕認榮騰一局之制度屬銀行
    法第29條之1所稱準收受存款行為。
  ㈢被上訴人未違反多傳法第18條、銀行法第29條第1 項、第29
    條之1、第125條第1項規定。從而，上訴人依民法第184條第
    1項前段、第2 項、第185條規定，請求被上訴人連帶賠償損
    害，為無理由，不應准許。
四、本院之判斷：
  ㈠多層次傳銷，指透過傳銷商介紹他人參加，建立多層級組織
    以推廣、銷售商品或服務之行銷方式，屬自由市場之正常銷
    售手法。然多層次傳銷事業，如使其傳銷商以介紹他人參加
    ，而非以合理市價推廣、銷售商品或服務為其主要收入來源
    者，即屬變質多層次傳銷，而為法之所禁，此觀多傳法第18
    條規定即明。乃因變質多層次傳銷，將使其後參加之傳銷商
    因無法覓得足夠之人頭而遭經濟上損失，但發起或領導推動
    之人則毫無風險、徒獲暴利，故明文加以禁止。準此，是否
    為變質多層次傳銷，應於具體個案中，就其傳銷商是否以介
    紹他人參加所獲佣金、獎金，而非以合理市價推廣、銷售商
    品或服務所得為其主要收入來源為斷。至是否為「主要」之
    認定，以50% 為判定標準之參考，再依個案是否屬蓄意違法
    、受害層面及程度等實際狀況合理認定，多傳法施行細則第
    6條第2項就此亦有明定。
  ㈡榮騰一局係以附表一所示之方式運作，參加之傳銷商獲取收
    入來源，佔榮騰公司各年度總投資金額比例如附表二所示，
    佔比最高者，為推薦獎金、代數獎金；前者為傳銷商介紹他
    人加入而取得之收入，後者亦與介紹他人參加，並完成一定
    條件後取得有關，而榮騰一局以三角架構排列母球、子球之
    設計，排列速度與會員銷售成效及重銷意願有關，愈晚加入
    者，因排滿其下層之球數大為增加，所需達成取得獎金之條
    件需時愈久，為原審認定之事實。綜觀榮騰公司之其他會員
    請求被上訴人賠償損害之民事判決（臺灣桃園地方法院 110
    年度金簡上字第8號、109年度金字第17號、原法院110 年度
    金上易字第30號），分別載明榮騰公司文宣強調投資人如何
    排隊領錢之道，而未著墨商品之內容及品質等情；陳宥騏於
    刑案中陳稱：會員只要有球，無須去推銷、推廣榮騰公司的
    產品或服務，就可以累積最高領取12萬元獎金；黃麟鈞、黃
    唯品亦均稱：其等加入會員係著眼於分紅獎金，而非針對商
    品本身；黃麟鈞更以投資1 年後即不用再投資，而可持續領
    錢而招攬會員等語；會員李明貞、曾琬婷、陳穎琦、陳梅香
    、黃信夫、許承宏、廖金村、蔡秀琴、郭賢能、張碧津、黃
    彗綺、王月桂、李瓊枝、張惠心、劉文豊、余宗穎均於刑案
    中分別證稱其等願意入會乃著眼於獲利分紅，非取得或銷售
    榮騰公司銷售之商品等情（見原審卷三584-585、605-609、
    626-630 頁），佐以榮騰一局上開運作模式，似見加入榮騰
    一局之傳銷商可獲得之代數獎金，係將加入會員或重銷所獲
    得之母球、子球，排入三角球局中，俟其排序下層均排滿後
    ，開始領取，僅限制其最高額度為往下6 層共12萬元，並以
    此為號召，招攬會員。倘若如此，於認定傳銷商主要收入來
    源時，能否謂代數獎金非屬傳銷商介紹他人參加而得之收入
    ，可不與推薦獎金合併觀察，尚待澄清。此攸關榮騰公司是
    否為變質多層次傳銷事業之判斷，自有進一步研求之餘地。
    上訴人就此一再主張榮騰公司係使傳銷商非以推廣、銷售商
    品或服務為主要收入來源，違反多傳法第18條規定一節，並
    提出上開證據（見原審卷三550-558、卷四163-171頁），自
    屬重要之攻擊方法。原審未依上開規定揭櫫之標準詳查細究
    ，並就本件是否屬蓄意違法、受害層面及程度等實際狀況為
    綜合妥適判斷，復未於判決理由中說明上開證據取捨之緣由
    ，逕為不利上訴人之認定，除違反證據、論理法則外，亦有
    判決不備理由之違誤。
  ㈢本件事實尚有未明，本院無從為法律上之判斷。上訴論旨，
    指摘原判決不當，求予廢棄，非無理由。
五、據上論結，本件上訴為有理由。依民事訴訟法第477條第1項
    、第478條第2項，判決如主文。
中    華    民    國   111    年    9     月    28    日
                      最高法院民事第三庭
                          審判長法官  沈  方  維  
                                法官  鍾  任  賜  
                                法官  陳  麗  芬  
                                法官  蔡  和  憲  
                                法官  方  彬  彬  
本件正本證明與原本無異
                                      書  記  官
中    華    民    國   111    年    10    月    12    日